【裁判字號】    94,保險,3
【裁判日期】    950627
【裁判案由】    給付保險金
【裁判全文】
臺灣臺南地方法院民事判決               94年度保險字第3號
原      告  丙○○
            丁○○
            乙○○
            甲○○
共      同
訴訟代理人  許雅芬律師
被      告  國泰人壽保險股份有限公司
法定代理人  戊○○
訴訟代理人  蔡淑文律師
上列當事人間請求給付保險金事件，本院於民國95年6月13日言
詞辯論終結，判決如下：
    主      文
原告之訴及其假執行之聲請均駁回。
訴訟費用由原告負擔。
    事實及理由
甲、程序部分：
    按「當事人得以合意定第一審管轄法院。但以關於由一定法
    律關係而生之訴訟為限。前項合意，應以文書證之。」、「
    被告不抗辯法院無管轄權，而為本案之言詞辯論者，以其法
    院為有管轄權之法院。」民事訴訟法第24條、第25條定有明
    文。查，原告主張原告之被繼承人邱陳局因具有台南縣六甲
    鄉內之戶長身分，由台南縣六甲鄉公所於民國（下同）91年
    1月1日向被告投保鄉民團體意外保險，保單號碼為G000000
    00號（下稱系爭保險契約）。依該團體傷害保險保單條款第
    30條規定：「本契約涉訟時，約定以要保人所所在地地方法
    院為管轄法院」，本件要保人為台南縣六甲鄉公所，本院有
    管轄權等語，業為被告所不爭執，且被告未抗辯本院無管轄
    權，已為言詞辯論，依上開規定，本件訴訟，本院自有管轄
    權，合先敘明。
乙、實體部分：
一、本件原告起訴主張：
（一）原告之被繼承人邱陳局於91年12月29日下午3時左右，騎
      電動車自家中外出，行經台南縣六甲鄉○○街93巷7號，
      不幸摔倒，右手骨頭摔斷，頭部則因撞到地面嚴重受傷，
      經鄰居打電話叫救護車送往麻豆新樓醫院救治，因顱內出
      血須開刀，遂於當日再轉送台南新樓醫院，同日進行緊急
      開顱手術，手術後轉進加護病房，主治醫師立即開出病危
      通知，經家屬要求持續急救，自此歷經三個星期的加護病
      房住院均未清醒，至92年1月19日醫院告知急救無效，家
      屬雖百般不捨與無奈離院，仍不幸於同日下午18時35三十
      五分過世。
（二）原告等人當時遭逢喪母之痛，向醫院申請死亡證明書時，
      醫院於死亡種類欄勾選「病死或自然死」，家屬並未有多
      餘之心力予以注意。原告等嗣後聽聞鄉公所有為每戶之戶
      長投保意外險時，因被保險人邱陳局確係因在外摔倒頭部
      撞到地面而致不幸過世，確為意外死亡，遂推由原告丁○
      ○向被告公司申請理賠。詎被告台南行政中心服務科卻回
      函予以拒絕，並於通知函內記載「...... 台端所檢附之
      死亡證明，死亡種類勾選為病死或自然死，因此本公司歉
      難給付意外身故保險金...... 」云云。
（三）被保險人邱陳局係因在外摔倒頭部撞到地面而致不幸過世
      ，確為意外死亡，此有證人謝尤合、黃田美蓮可以為證。
      另查，邱陳局確係因「頭部外傷併顱內出血」經救護車送
      往醫院急診，嗣後不治死亡，此亦有診斷證明書可證。此
      部份，亦可調閱邱陳局之病歷資料即明。而死亡證明書死
      亡種類欄之記載，係依醫師之觀點所出具之證明，並非依
      法律上或契約責任觀點，從相當因果關係之觀點所作之說
      明，不應以該項記載逕自認定原告無請求給付意外身故保
      險金之權利。按所謂意外事故，一般係具備外來性、突發
      性、偶然性，且因此意外事故致生死亡結果，亦即兩者之
      間有因果關係。就陸上保險而言，一般亦採相當因果關係
      說。所謂相當因果關係說，乃指無此行為，必不生此結果
      ，但有此行為，按諸一般情形，即足生此結果者而言。須
      無此行為，必不生此結果，但有此行為，按諸一般行為，
      亦不生此果者，此得謂無相當因果關係。
（四）本件被保險人邱陳局因在外摔倒頭部撞到地面，致不幸過
      世之結果，應認為係意外事故而致死亡，原告等人自得請
      求被告給付意外身故保險金。
（五）聲明：被告應給付原告新台幣（下同）60萬元整，及自起
      訴狀繕本送達之翌日起至清償日止，按週年利率百分之5
      計算之利息；願供擔保請准宣告假執行。
二、被告固不否認原告之被繼承人邱陳局為系爭保險契約之被保
    險人，系爭意外險契約並約定以被保險人民法順位之規定繼
    承人為受益人，惟抗辯稱：
（一）依系爭保險契約合約規定須「因遭非由疾病引起之外來突
      發意外事故」始給付死亡保險金60萬元。而依民事訴訟法
      第二七七條就權利發生要件應由原告負舉證責任。依原告
      所檢附之死亡證明書所載，被保險人係「病死」，顯與意
      外事故致死亡之要件不符，原告不能舉證，自應受不利益
      判決。
（二）況依財團法人台灣基督長老教會新樓醫院所函示之病歷資
      料，顯示被保險人並非意外死亡：
   1、91年12月29日15時20分急診護理記錄單BP（註：血壓）之
      記載為192/89，新樓醫院17:30分急診創傷病歷記載：
      190/96Hg，顯示血壓非常高。
   2、91年12月29日「急診護理處置記錄單」護理記錄：「病人
      由分院送入據隨車護士訴病人今下午騎電動腳踏車突然暈
      倒在路邊被鄰居發現送醫…」，顯見並無明顯之車禍事故
      。
   3、新樓醫院護理記錄單22:00護理記錄「據家人訴病人…近
      一個月因感頭暈不適至LMD求治，發現血壓高，無控制，
      今因騎車出門，突然倒地…」，顯見早有高血壓或腦部潛
      在宿疾。
   4、成人加護病房院護理評估單：過去病史有H/T約一個月，
      顯見病人於12月29日之前有高血壓病史一個月。
   5、病人頭部無明顯致命外傷之記載。
   6、另電腦斷層檢查報告：「左腦被殼出血」（即left putam
      inal hemorrhage）手術紀錄單：手術中發現大腦內血腫
      ，出院病歷摘要：被殼、腦內出血。顯見病人出血點是腦
      部之深處，若因踫撞造成，則腦部之外層會因而先受傷，
      不會有深處出血，較靠近外部處反而無損。
（三）上開情狀經財團法人台灣基督長老教會新樓醫院函覆稱「
      ... 故此推測陳局女士係因腦出血而跌倒在路邊（比較常
      見）而受外傷之後致腦血管爆裂者較罕見。」，成大醫院
      亦同此見解，並稱「學理上無絕對的客觀標準是以判定血
      管破裂和頭部外傷何者先發生，但以出血部位判斷，以腦
      中風血管破裂後再跌倒可能性較高」。
（四）被保險人邱陳局並非意外而死亡，依系爭保險契約之約定
      ，被告並無給付保險金之義務。
（五）聲明：原告之訴駁回；若受不利益判決願供擔保請准免假
      執行宣告。
三、本院得心證之理由：
（一）兩造對原告之被繼承人邱陳局為被告與台南縣六甲鄉公所
      簽立系爭保險契約之被保險人，該契約並約定以被保險人
      民法順位之規定繼承人為受益人，及系爭保險契約約定若
      被保險人「因遭非由疾病引起之外來突發意外事故」而死
      亡時，被告需給付保險金60萬元等情均不爭執，但原告陳
      稱邱陳局係因意外摔倒受傷而死亡，則為被告所否認，因
      此，本件之爭點為：邱陳局之死亡原因是否屬系爭保險契
      約所稱「因遭非由疾病引起之外來突發意外事故」而死亡
      ？
（二）按「當事人主張有利於己之事實者，就其事實有舉證之責
      任。但法律別有規定，或依其情形顯失公平者，不在此限
      。」民事訴訟法第277條前段定有明文。系爭保險契約既
      約定需被保險人「因遭非由疾病引起之外來突發意外事故
      」而死亡時，被告才有給付保險金之義務，並非被保險人
      有死亡之事實，被告即應給付保險金，則主張被保險人邱
      陳局係符合上開被告應給付保險金條件之原因而死亡之原
      告，自應就被保險人邱陳局之死亡符合上開約定條件負舉
      證責任。
（三）經查：原告主張被繼承人邱陳局於91年12月29日下午3時
      左右摔倒受傷，雖送醫急救，仍於92年9月19日下午6時35
      分死亡，雖據其提出死亡證明書及診斷證明書各1份為證
      ，惟邱陳局之死亡原因，據治療邱陳局上開傷害之醫院即
      財團法人台灣基督長老教會新樓醫院94年1月19日新樓歷
      字第0940043號函覆稱：「... 二、患者邱陳局於91年12
      月29日被鄰居發現其電動車倒在路旁，經送麻豆新樓分院
      ，經腦部電腦斷層檢查，發現左腦出血。三、到院時，發
      現右顳頭皮有皮下血腫，腦部電腦斷層有大量腦內出血，
      緊急開腦時，並無腦挫傷之現象，故此推測陳局女士係因
      腦出血而跌倒在路邊（比較常見）而受外傷之後致腦血管
      爆裂者較罕見。」等語在卷可稽（見本院卷第27頁）；又
      本院檢送邱陳局之病歷資料、就診記錄及X光片囑託國立
      成功大學醫學院附設醫院鑑定其死亡原因，據該醫院以95
      年5月10日成附醫外字第0950004636號函覆稱：「學理上
      無絕對的客觀標準是以判定血管破裂和頭部外傷何者先發
      生，但以出血部位判斷，以腦中風血管破裂後再跌倒可能
      性較高」等語附卷可參（見本院卷第219頁），是原告陳
      稱邱陳局係先因意外跌倒受傷後，頭部撞及地面才致顱內
      出血死亡一節，尚難採信。
（四）又查，原告雖聲請傳訊目睹邱陳局跌倒受傷之鄰人即謝尤
      合、黃田美蓮到庭作證，然縱謝尤合、黃田美蓮二人果真
      目睹邱陳局跌倒一節，然渠等二人非專業之醫學人士，對
      邱陳局當時究先因腦部血管破裂後，身體不適才跌倒受傷
      ，還是因外在突發事故之發生而跌倒受傷，並無法為判斷
      ，且邱陳局死亡之原因，本院已經兩造同意後囑託國立成
      功大學醫學院附設醫院進行鑑定，是原告聲請傳訊謝尤合
      、黃田美蓮二人，本院認無必要。
（五）綜上所述，原告對被保險人邱陳局確因遭遇外來、突發之
      意外事故，並以該事故為直接且單獨之原因致其身體蒙受
      傷害死亡一節，雖舉出死亡證明書及診斷證明書各1份為
      證，但難認已舉證以實其說，從而，本件被保險人邱陳局
      之死亡原因，既難認係因外來之意外事故致身體受傷致死
      ，核其死亡原因與系爭保險契約所約定之保險金給付條件
      並不相符，則被告自無庸依約給付保險金，原告請求被告
      應給付60萬元，及自起訴狀繕本送達之翌日起至清償日止
      ，按週年利率百分之5計算之利息，洵屬無據，應予駁回
      。
四、原告既受敗訴判決，則其假執行之聲請，亦失所附麗，應併
    予駁回。
五、據上論結，原告之訴為無理由，依民事訴訟法第78條規定，
    判決如主文。
中    華    民    國    95    年    6     月    27    日
                  民事第四庭    法    官  陳淑勤
以上正本係照原本作成
如對本判決上訴，須於判決送達後20日內向本院提出上訴狀
中    華    民    國    95    年    6     月    28    日
                                書 記 官  林賢輝


司法院資訊處製作；財團法人民間司法改革基金會備份。
